---
title: "Od danych surowych do rankingu"
output: rmarkdown::html_vignette
vignette: >
  %\VignetteIndexEntry{Od danych surowych do rankingu}
  %\VignetteEngine{knitr::rmarkdown}
  %\VignetteEncoding{UTF-8}
---

```{r, include = FALSE}
knitr::opts_chunk$set(collapse = TRUE, comment = "#>", fig.width = 6.5,
                      fig.height = 4)
```

Winieta pokazuje pełną ścieżkę analizy: od surowej ramki danych, przez macierz
decyzyjną, po ranking i jego interpretację. Ten sam układ przenosisz do własnego
pakietu, podmieniając algorytm na ten z artykułu, który opracowujesz.

```{r}
library(SzablonR)
```

## Dane

Zbiór `dane_przykladowe` zawiera 120 ocen sześciu alternatyw. Powstał procedurą
o znanej strukturze zależności opisaną w pliku `data-raw/generuj_dane.R`: każda
alternatywa ma ukrytą jakość malejącą od A do F, a zmienne surowe są funkcjami
tej jakości powiększonymi o szum.

```{r}
str(dane_przykladowe)
```

Zbiór zawiera dwa rodzaje zanieczyszczeń, celowo wprowadzone po to, żeby było
na czym sprawdzać odporność: wartość `999` w kolumnie `jakosc_ux` odpowiada
błędowi wprowadzania danych, a braki w `eko_odpady` pominiętym odpowiedziom.

```{r}
sum(dane_przykladowe$jakosc_ux == 999, na.rm = TRUE)
sum(is.na(dane_przykladowe$eko_odpady))
```

## Model

Kryteria deklaruje się w składni zbliżonej do pakietu `lavaan`. Każdy wiersz
wymienia zmienne składające się na jedno kryterium.

```{r}
model <- "Koszt   =~ koszt_surowce + koszt_praca
          Jakosc  =~ jakosc_trwalosc + jakosc_ux
          Dostawa =~ dostawa_niezawodnosc
          Rozwoj  =~ eko_co2 + eko_odpady"
```

## Macierz decyzyjna

Funkcja `przygotuj_dane()` sprawdza warunki wstępne, zamienia kody błędne na
braki, obsługuje braki wybranym sposobem i agreguje zmienne do kryteriów.

```{r}
macierz <- przygotuj_dane(dane_przykladowe, model, braki = "mediana")
macierz
```

Sposób obsługi braków jest decyzją metodologiczną, nie techniczną. Warto
sprawdzić, czy wynik od niej nie zależy:

```{r}
usuniete <- przygotuj_dane(dane_przykladowe, model, braki = "usun")
round(macierz - usuniete, 4)
```

Różnice bliskie zeru oznaczają, że wybór nie przesądza o wyniku. Gdyby były
wyraźne, należałoby to opisać w pracy jako ograniczenie.

## Wagi

Pakiet udostępnia dwie metody obiektywne. Entropia Shannona przypisuje wyższą
wagę kryterium o większym rozproszeniu ocen; odchylenie standardowe robi to
prościej i służy jako punkt odniesienia.

```{r}
round(oblicz_wagi_entropia(macierz), 4)
round(oblicz_wagi_std(macierz), 4)
```

## Ranking

Kryterium kosztowe deklarujemy jako minimalizowane, pozostałe jako
maksymalizowane.

```{r}
wynik <- oblicz_ranking(macierz, wagi = "entropia",
                        kierunki = c("min", "max", "max", "max"))
summary(wynik)
```

## Wizualizacja

```{r}
plot(wynik)
```

Wykres udziałów odpowiada na pytanie, **dlaczego** alternatywa zajęła swoją
pozycję, a nie tylko jaką pozycję zajęła.

```{r}
wykres_udzialow(wynik)
```

## Sprawdzenie stabilności

Wynik, który zmienia się przy zmianie metody ważenia, wymaga komentarza
w pracy. Porównanie zajmuje dwie linie:

```{r}
entropia <- oblicz_ranking(macierz, "entropia",
                           kierunki = c("min", "max", "max", "max"))$wynik
odchylenie <- oblicz_ranking(macierz, "std",
                             kierunki = c("min", "max", "max", "max"))$wynik

data.frame(
  alternatywa = entropia$alternatywa,
  entropia = entropia$pozycja,
  odchylenie = odchylenie$pozycja[match(entropia$alternatywa,
                                        odchylenie$alternatywa)]
)
```

## Co dalej

Podmień algorytm na ten z własnego artykułu, zachowując układ: walidacja
wejścia w osobnym module, silnik obliczeniowy bez efektów ubocznych, klasa
wyniku z metodami generycznymi, procedura generowania danych o znanej
strukturze. Kontrakt funkcji spisz w pliku `SPEC.md`, zanim napiszesz kod.
