---
title: "Algorytm"
subtitle: "Wagi obiektywne i porządkowanie alternatyw"
bibliography: literatura.bib
link-citations: true
---

```{r, include = FALSE}
knitr::opts_chunk$set(collapse = TRUE, comment = "#>", fig.width = 6.5,
                      fig.height = 4)
library(SzablonR)
```

Strona opisuje metodę zaimplementowaną w pakiecie: skąd się wzięła, co dokładnie
liczy i przy jakich warunkach jej wynik ma sens. Jest to wymóg formalny wobec
serwisu towarzyszącego pracy dyplomowej, ale przede wszystkim jest to miejsce,
w którym czytelnik może sprawdzić, czy narzędzie odpowiada na jego pytanie.

Wzory podano w tej samej notacji co w źródłach, żeby dało się je porównać.
Po każdym wzorze następuje akapit wyjaśniający, co ten wzór robi.

## Problem

Badacz ma kilka alternatyw i kilka kryteriów, według których je ocenia. Kryteria
są mierzone w różnych jednostkach, część z nich jest korzystna przy wysokich
wartościach, część przy niskich, a znaczenie każdego z nich nie jest znane
z góry. Pytanie brzmi: jak uporządkować alternatywy, nie narzucając im wag
z własnego przekonania?

Odpowiedź, którą realizuje ten pakiet, opiera się na dwóch założeniach.
Po pierwsze, oceny sprowadza się do wspólnej skali, żeby dały się dodawać.
Po drugie, wagę kryterium wyprowadza się **z samych danych**: kryterium,
które słabo różnicuje alternatywy, niesie mało informacji i powinno ważyć mniej.
Podejście to należy do rodziny metod wielokryterialnego wspomagania decyzji
opisanej przez @hwang1981.

## Wejście

Wejściem jest macierz decyzyjna $X = [x_{ij}]$ o $m$ wierszach odpowiadających
alternatywom i $n$ kolumnach odpowiadających kryteriom. Wartość $x_{ij}$ to
ocena alternatywy $i$ względem kryterium $j$.

Macierz musi spełniać trzy warunki: wszystkie wartości są skończone, nieujemne
i znane. Każdy z tych warunków jest sprawdzany przed obliczeniem, a jego
naruszenie zatrzymuje wykonanie z komunikatem wskazującym przyczynę.

Nieujemność nie jest wymogiem technicznym, lecz wynika z konstrukcji metody:
krok pierwszy traktuje udziały ocen w sumie kolumny jak rozkład
prawdopodobieństwa, a to ma sens tylko dla wartości nieujemnych.

## Krok 1. Normalizacja sumacyjna

$$
p_{ij} = \frac{x_{ij}}{\sum_{k=1}^{m} x_{kj}}
$$

Wzór zamienia ocenę na udział alternatywy w łącznej ocenie danego kryterium.
Udziały w każdej kolumnie sumują się do jedności, więc dają się czytać jak
rozkład: mówią, jak ocena kryterium rozkłada się między alternatywy. Zabieg
usuwa też wpływ jednostki pomiaru, bo pomnożenie całej kolumny przez stałą
nie zmienia udziałów.

## Krok 2. Entropia kryterium

$$
e_j = -\frac{1}{\ln m} \sum_{i=1}^{m} p_{ij} \ln p_{ij}
$$

Entropia w rozumieniu @shannon1948 mierzy, jak bardzo rozkład jest wyrównany.
Osiąga wartość jeden, gdy wszystkie alternatywy mają równe udziały, a zbliża się
do zera, gdy jedna alternatywa skupia całość. Dzielenie przez $\ln m$ sprowadza
wynik do przedziału $[0, 1]$ niezależnie od liczby alternatyw, dzięki czemu
entropie kryteriów dają się porównywać.

W praktyce oznacza to: kryterium, w którym wszystkie alternatywy dostały
podobne oceny, ma entropię bliską jedności.

## Krok 3. Wagi

$$
d_j = 1 - e_j, \qquad w_j = \frac{d_j}{\sum_{k=1}^{n} d_k}
$$

Rozbieżność $d_j$ jest dopełnieniem entropii i mówi, ile informacji
różnicującej niesie kryterium. Podzielenie przez sumę rozbieżności daje wagi
sumujące się do jedności.

Kryterium o stałych ocenach ma entropię równą jeden, więc rozbieżność zero,
a więc wagę zero. To nie jest przypadek brzegowy do obsłużenia, tylko poprawne
zachowanie metody: kryterium, które nie rozróżnia alternatyw, nie powinno
wpływać na ranking.

```{r}
m <- matrix(c(1, 3, 2, 2), nrow = 2,
            dimnames = list(c("A", "B"), c("zmienne", "stale")))
oblicz_wagi_entropia(m)
```

Gdy **wszystkie** kryteria są stałe, suma rozbieżności wynosi zero i wagi nie
dają się wyznaczyć. Funkcja zwraca wtedy rozkład równomierny, bo to jedyny
wybór, który nie wprowadza informacji nieobecnej w danych.

## Krok 4. Normalizacja i kierunek optymalizacji

$$
r_{ij} = \frac{x_{ij} - \min_i x_{ij}}{\max_i x_{ij} - \min_i x_{ij}},
\qquad
\tilde{r}_{ij} =
\begin{cases}
r_{ij} & \text{kryterium maksymalizowane} \\
1 - r_{ij} & \text{kryterium minimalizowane}
\end{cases}
$$

Normalizacja minimum-maksimum sprowadza każde kryterium do przedziału
jednostkowego, gdzie zero oznacza najgorszą, a jeden najlepszą wartość
w zbiorze. Odwrócenie dla kryteriów minimalizowanych sprawia, że wyższa wartość
zawsze znaczy „lepiej", co pozwala dodawać kryteria kosztowe do jakościowych.

Kryterium o zerowym rozrzucie otrzymuje wartość stałą 0,5. Dzielenie przez zero
dałoby wartości nieskończone, a usunięcie kryterium zmieniłoby model
zadeklarowany przez użytkownika.

## Krok 5. Wskaźnik

$$
S_i = \sum_{j=1}^{n} w_j \, \tilde{r}_{ij}
$$

Wskaźnik jest ważoną sumą znormalizowanych ocen. Mieści się w przedziale
$[0, 1]$, bo wagi sumują się do jedności, a każdy składnik należy do tego
przedziału. Alternatywa o najwyższym wskaźniku zajmuje pierwsze miejsce.

Wskaźnik jest addytywny, więc daje się rozłożyć na wkłady poszczególnych
kryteriów. Pozwala to odpowiedzieć nie tylko na pytanie, która alternatywa
wygrała, ale też dlaczego.

## Własności

Metoda ma trzy własności, które są sprawdzane testami przy każdej zmianie kodu.

**Niezmienniczość na skalę.** Pomnożenie kolumny przez dodatnią stałą nie
zmienia ani wag, ani rankingu. Zmiana jednostki pomiaru nie może wpływać
na wynik.

**Niezmienniczość na kolejność.** Przestawienie wierszy macierzy wejściowej nie
zmienia wyniku. Ranking zależy od ocen, nie od tego, w jakiej kolejności
wpisano alternatywy.

**Zakres wyniku.** Wskaźnik zawsze należy do przedziału $[0, 1]$, co pozwala
porównywać rozpiętość między analizami.

## Granice stosowalności

Metoda **nie** jest odporna na następujące sytuacje i w każdej z nich wynik
wymaga komentarza w opisie analizy.

Przy niewielkiej liczbie alternatyw entropia jest wrażliwa na pojedynczą
obserwację odstającą, bo normalizacja sumacyjna przypisuje jej duży udział.
Przy dwóch alternatywach każde kryterium ma tę samą postać rozkładu, więc wagi
przestają różnicować.

Metoda zakłada niezależność kryteriów. Dwa kryteria mierzące w istocie to samo
otrzymają osobne wagi, przez co ich wspólny wpływ na wynik zostanie podwojony.
Rozwiązania uwzględniające korelację między kryteriami opisuje @diakoulaki1995.

Wagi wyprowadzone z danych **nie są wagami znaczenia**. Mówią, które kryterium
różnicuje alternatywy w konkretnym zbiorze, a nie które jest ważne dla
decydenta. Jeżeli badanie dotyczy preferencji, potrzebna jest metoda
subiektywna.

## Złożoność

Wszystkie kroki sprowadzają się do operacji na macierzy $m \times n$, więc
złożoność obliczeniowa jest liniowa względem liczby ocen. Rozmiar danych nie
jest tu ograniczeniem praktycznym; ograniczeniem jest sensowność metody przy
małej liczbie alternatyw.

## Przykład pełnej ścieżki

```{r}
model <- "Koszt   =~ koszt_surowce + koszt_praca
          Jakosc  =~ jakosc_trwalosc + jakosc_ux
          Dostawa =~ dostawa_niezawodnosc
          Rozwoj  =~ eko_co2 + eko_odpady"

macierz <- przygotuj_dane(dane_przykladowe, model)
wynik <- oblicz_ranking(macierz, wagi = "entropia",
                        kierunki = c("min", "max", "max", "max"))
summary(wynik)
```

```{r}
wykres_udzialow(wynik)
```

## Weryfikacja poprawności

Implementacja jest sprawdzana na trzech poziomach. Przypadki analityczne mają
wynik wyprowadzony ze wzoru, a nie zapisany po uruchomieniu kodu. Testy
własności sprawdzają niezmienniczości opisane wyżej. Testy odporności podają
dane, przy których metoda nie ma sensu, i wymagają zatrzymania wykonania
z czytelnym komunikatem.

Osobny test odtwarza strukturę zapisaną w procedurze generowania danych:
alternatywy w zbiorze przykładowym mają znaną ukrytą jakość malejącą od A do F,
więc ranking musi je ustawić w tej kolejności. Odchylenie od niej jest błędem
implementacji, a nie kwestią interpretacji.

Pakiet przechodzi sprawdzenie zgodności z wymaganiami repozytorium na systemach
macOS, Windows i Linux, w środowisku @rcore2026.

## Bibliografia
